【裁判字號】    90,上易,1573
【裁判日期】    900926
【裁判案由】    詐欺
【裁判全文】
臺灣高等法院刑事判決                            九十年度上易字第一五七三號
    上   訴    人    臺灣桃園地方法院檢察署檢察官
    上   訴    人
    即   被    告    甲○○
右上訴人及被告因被告詐欺案件，不服臺灣桃園地方法院八十九年度易字第一二六五
號，中華民國九十年三月八日第一審判決（起訴案號：臺灣桃園地方法院檢察署八十
九年度偵字第一○三八號）提起上訴，本院判決如左：
    主  文
上訴駁回。
    事實及理由
一、本案經本院審理結果，認第一審判決被告甲○○意圖為自己不法之所有，以詐術
    使人將本人之物交付，處有期徒刑捌月，認事用法及量刑均無不當，應予維持，
    並引用附件所示第一審判決書記載之事實、證據及理由。
二、檢察官循告訴人之請求上訴，略以：被告詐欺告訴人新台幣（下同）一百六十八
    萬元，偵審中仍飾詞狡辯，迄今未返還分文，顯見惡性重大，犯後毫無悔意，原
    審僅判處有期徒刑捌月，量刑過輕。訊之被告固不否認與告訴人庚○○就系爭房
    地訂立買賣契約並收受上開款項之事實，惟矢口否認有何詐欺犯行，亦上訴辯稱
    ：（一）伊於與告訴人訂立買賣契約時，並不知本案房地業經法院查封，直至向
    告訴人收取第三期買賣分期價金經告訴人告知始知悉，伊倘知悉上情，豈有將本
    案房地委託力霸房屋公司出售之可能，蓋一般仲介公司接案時都會先做產權調查
    ，被告曾從事建築業，對此亦知之甚詳，當不敢明知故犯，若被告有意行騙，必
    按市場交易常情銷售，以便取得更多之價金，而不會以分期給付之額度委託仲介
    公司銷售，是被告確實毫無欺詐被害人甚或力霸房屋公司之犯意與犯行。況被告
    委託力霸房屋公司後，整個買賣過程被告均未參與，若有詐欺，亦係力霸房屋公
    司未聲請謄本，由該公司人員向告訴人為詐欺；且告訴人也未去核對謄本或請領
    謄本，亦有過失。（二）至於法院查封之通知，均寄被告位於新竹老家，被告母
    親代收後並未轉交給被告，被告並不知房地已被查封；原審以假扣押裁定寄交被
    告位於新竹市之戶籍地，由乙○○簽收，卻未調查其有無知會被告，顯有未妥。
    （三）證人戊○○及己○○分別為力霸房屋公司延平店之經理與本件銷售契約之
    承辦人，本件買賣核對資料有無疏誤，直接影響渠二人對被害人應否負過失之賠
    償責任，其證詞難逕憑信；而證人即代書劉淑菁在原審調查時所稱，辦理本案房
    地過戶所需之文件均是戊○○所交付，充其量僅足以證明交辦文件中有含房地謄
    本，但不能證明此等文件係被告所交付，該等謄本亦無法證實為被告所申請。以
    劉淑菁之不明確證言，摻合戊○○、己○○有自身利害關係之證詞，率爾為不利
    被告之認定，自屬偏頗。此外，不能因債務未清即必須負欺詐罪責，畢竟民事之
    價金未還與刑事施詐行騙，概念不同。
三、經查，臺灣桃園地方法院（下稱桃園地院）針對被告之債權人即遠東商業銀行之
    聲請，准對被告之財產為假扣押之裁定，已於八十四年十二月二十八日，在同法
    院前往執行查封被告所有坐落桃園縣桃園市縣○路二九四號三樓房地同時，當場
    交給被告之僱用人乙○○簽收之事實，有同日之查封筆錄及假扣押裁定之送達證
    書可按（附入桃園地院八十四執全字第二一八三號卷第六頁）；除前述房地外，
    桃園地院另經遠東商業銀行之聲請，於同日稍後前往查封桃園縣中壢市自馬莊七
    五之六號六樓之本案房地，該法院並函請桃園縣中壢地政事務所辦理查封登記，
    於八十五年一月四日完成查封登記，並已將前述二房地已經查封登記情形函寄被
    告住所即新竹市○○路○段四０七號，由被告之母丁○○於同年月四日收受送達
    等事實，亦有查封筆錄、囑託查封登記通知、送達證書等足參。被告雖否認知悉
    房屋被查封。惟查證人即遠東銀行桃園分行聲請及執行本案假扣押之承辦人丙○○證稱：假扣押前有對被告為催收，並告知借款人即主債務人辛○○未繳錢（查
    被告係連帶保證人），查封時有到現場去貼封條，其離職後由同事繼續催討等語
    。質之被告亦坦承知悉辛○○未繳息等語（均見本院九十年六月十五日訊問筆錄
    ）。則被告應知悉其房地有隨時被查封之虞，其謂不知情，是否可信即有可疑。
    次查，證人辛○○（為昔日被告職員）證述：銀行向我催繳，我向被告提及，並
    請被告幫我將房子賣掉，其後被告約於八十四、八十五年間結束公司營業等語（
    見本院同年六月十五日訊問筆錄第六頁），參酌被告所述：我的朋友（按即辛○○）跑回南部時，這個訊息我知道（見本院同年八月二十八日訊問筆錄第五頁）
    。可知被告對於辛○○無法繳息、有意售屋脫產、事後並刻意逃避催討之事已知
    之甚稔，被告並為大莊建設股份有限公司之負責人，對於房地應有相當之知識，
    卻稱其不知其房地會被查封，實難置信。
四、再查，被告初稱其母親未將前開查封登記通知轉交，其不認識乙○○云云。然乙○○係其公司職員，已經本院訊明與乙○○曾同時受僱於被告之辛○○在卷（見
    本院（見本院九十年八月六日筆錄第三頁），被告自此始不否認，雖仍辯稱不知
    查封情事。乙○○亦附和其詞證稱﹕未將假扣押裁定及房屋查封情形告知被告云
    云（見本院九十年九月七日筆錄）。然依乙○○所述，查封當時，公司內僅有伊
    一人在場，另位會計至郵局，伊工作範圍很廣，事情均由伊處理，會計不會將查
    封的事告訴被告等語（見同上筆錄），可見被告公司規模非大，乙○○更是總綰
    公司事務，公司所在房屋被查封且收受公司負責人為債務人之假扣押裁定，豈有
    不立即通知被告之理？同理被告母親縱不識字，然被告既與母親同住所，法院信
    函亦無不轉交之理。因之，乙○○所辯未轉知及被告所辯不知情云云，實難憑信
    。不僅如此，法院於八十四年十二月二十八日將假扣押裁定送達被告，八十五年
    一月四日亦將查封登記通知寄交被告母親收受之事實，已如前述，對照被告立即
    於八十五年一月四日與齊立房屋仲介有限公司（係力霸房屋公司之關係企業，以
    下簡稱力霸房屋公司）訂立委託銷售契約，委託銷售期間為八十五年一月七日起
    至同年二月十五日止（見偵卷第五四頁委託銷售契約書），被告於房地被查封後
    立即委託銷售，並主動交付仲介公司尚未註記已查封之謄本，顯意在透過他人代
    售逃避責任。再觀諸告訴人庚○○經由力霸房屋公司之仲介，與被告簽訂本案房
    地之買賣契約之時間為八十五年一月二十九日（見偵卷第十五頁以下不動產買賣
    契約書），距離實際查封日八十四年十二月二十八日，已事隔一個月，被告依常
    情不可能一個月均未回家，或均未與其母聯絡而不知房子被查封。另參酌告訴人
    所述：我去看房子時沒有看到封條，不知是力霸抑或是被告將封條撕去等語（見
    本院同年六月一日訊問筆錄第六頁）。可知被告於知悉辛○○企圖於將房屋脫產
    不成避走他處及其房地已被查封後，立即委託力霸仲介公司將自己之房地出售，
    其有意將自己之屋出售脫產之事實已極明確。又其於房地被查封經相當期限後，
    仍故意隱瞞不告知力霸公司及買受人，堪認被告故意致告訴人陷於錯誤而與之訂
    約，其於訂約當日收受告訴人給付之頭期款六十八萬元，於八十五年二月六日再
    收受一百萬元分期款，其後且故不返還，顯有為自己不法所有之意圖。至於被告
    同意告訴人分期支付價金，其動機或為便利出售，屬契約自治中買賣方式約定自
    由，無礙其詐欺之犯行。所辯不知查封一事，不能因債務未清即必須負欺詐罪責
    ，民事之價金未還與刑事施詐行騙，概念不同云云，並不可採。末查，被告否認
    提出謄本予力霸房屋公司並質疑該公司職員戊○○及己○○就本件買賣核對資料
    錯誤之有無疏誤，直接影響渠二人對被害人應否負過失之賠償責任，而認二人之
    證詞難以憑信乙節，已經原審敘明其理由及所憑之證據，本院經核並無不合。縱
    認力霸公司受託銷售後，未再要求被告提出最新之登記謄本或再確切查證房地有
    無權利瑕疵，亦有疏失，亦難解免被告詐欺罪責。被告再聲請訊問上二證人即無
    必要。而告訴人透過仲介公司買賣房屋，本即是信賴仲介公司較一般人出售更值
    得信賴，其未見法院查封房地之封條，以為房屋無其他瑕疵而同意購買，實難謂
    有過失。
五、綜上所述，原審以被告罪證明確，所為係犯刑法第三百三十九條第一項之詐欺取
    財罪。並審酌被告為圖己利，隱瞞房地被查封之事實而與告訴人訂立買賣契約，
    且事後極力飾詞否認犯行，犯後態度難謂良好及迄未與告訴人達成民事和解賠償
    告訴人損失等一切情狀，量處有期徒刑八月，本院經核其認事用法及量刑均無不
    當，應予以維持。檢察官上訴指摘原審量刑過輕，被告上訴，否認犯罪，均無理
    由，應予駁回。
據上論斷，應依刑事訴訟法第三百六十八條、第三百七十三條，判決如主文。
本案經檢察官鍾鳳玲到庭執行職務。
中      華      民      國     九十     年     九     月    二十五    日
                              台灣高等法院刑事第七庭
                                  審判長法  官  吳  啟  民
                                        法  官  蘇  隆  惠
                                        法  官  林  瑞  斌
右正本證明與原本無異。
不得上訴。
                                        書記官  丁  淑  蘭
中    華    民    國      九十    年       九       月      二十六      日
附論罪科刑依據之法條：
刑法第三百三十九條第一項
意圖為自己或第三人不法之所有，以詐術使人將本人或第三人之物交付者，處五年以
下有期徒刑、拘役或科或併科一千元以下罰金。
附件﹕
臺灣桃園地方法院刑事判決                        八十九年度易字第一二六五號
    公  訴  人  臺灣桃園地方法院檢察署檢察官
    被      告  甲○○  男四十八歲（民國○○○年○月○日生）
                        住新竹市○○區○○里○鄰○○路○段四０七號
                        居桃園縣中壢市光明里白馬莊一一二號
                        身分證統一編號：Ｊ一0000000號
右列被告因詐欺案件，經檢察官提起公訴（八十九年度偵字第一○三八號），本院判
決如左：
        主  文
甲○○意圖為自己不法之所有，以詐術使人將本人之物交付，處有期徒刑捌月。
        事  實
一、甲○○明知其所有坐落桃園縣中壢市○○○段舊社小段一一三之三地號土地及其
    上門牌號碼為同市光明里白馬莊七五之六號六樓之房屋（下稱系爭房地），於民
    國八十四年十二月七日，業經債權人遠東國際商業銀行股份有限公司（下稱遠東
    銀行）向本院取得假扣押裁定後，復於八十四年十二月二十八日下午三時三十分
    許，由本院實施查封，並函請桃園縣中壢地政事務所，於八十五年一月四日辦理
    查封登記在案。竟意圖為自己不法之所有，於八十四年十二月底某日，因力霸房
    屋公司延平店業務員己○○掃街拜訪獲知其欲出售系爭房地時，即隱瞞上開系爭
    房地被查封之事實，而委託該公司代售，並於八十五年一月四日訂立委託銷售契
    約，委託銷售期間為八十五年一月七日起至同年二月十五日止。後於八十五年一
    月二十九日，庚○○經由力霸房屋公司之仲介，在位於桃園縣平鎮市○○路○段
    二七二號之力霸房屋公司延平店，與甲○○簽立系爭房地之買賣契約，以總價新
    台幣（下同）六百六十八萬元購買系爭房地，而甲○○於與庚○○訂約時，亦隱
    瞞上開事實，致庚○○不知系爭房地已被查封，陷於錯誤而與之訂約，且於訂約
    當日給付頭期款六十八萬元及同年二月六日再依約給付一百萬元分期款予甲○○
    。嗣庚○○經由銀行人員告知系爭房地經本院實施查封之事實，始知受騙。
二、案經被害人庚○○訴由桃園縣警察局中壢分局報請台灣桃園地方法院檢察署檢察
    官偵查起訴。
        理  由
一、訊據被告甲○○固不否認於前揭時、地，與告訴人庚○○就系爭房地訂立買賣契
    約並收受上開款項之事實，惟矢口否認有何詐欺犯行，辯稱：伊於與告訴人訂立
    買賣契約時，並不知系爭房地業經法院實施查封，倘伊知悉上情，豈有將系爭房
    地委託力霸房屋公司出售之可能，且伊亦未曾提供系爭房地之登記簿謄本給己○○云云。惟查：
    （一）右揭事實，業據告訴人庚○○於警訊、偵查及本院調查程序中指述甚詳。
    （二）又被告之債權人遠東銀行於八十四年十二月六日即向本院提出對被告所有
          之財產為假扣押之聲請，並經本院於同年十二月七日為假扣押裁定，該裁
          定於同年十二月二十八日，寄交被告上開位於新竹市之戶籍地，由乙○○
          簽收；而遠東銀行於同年十二月二十八日即向本院聲請查封系爭房地，經
          本院於同年月二十八日下午三時三十分許，至現場實施查封，並函請桃園
          縣中壢地政事務所，辦理查封登記，經該地政事務所於八十五年一月四日
          完成查封登記在案，且本院於辦理查封登記後，已將查封登記函寄交上開
          被告新竹市之戶籍地，由被告之母丁○○於八十五年一月四日上午十一時
          九分收受送達等情，由上開聲請狀、本院裁定、囑託查封登記函、送達證
          書等影本在卷足參（附於偵查卷第五八頁至第六八頁）。
    （三）另被告雖辯稱：法院通知均寄伊位於新竹老家，伊母親代收後，並未轉交
          給伊，所以伊並不知系爭房地被查封云云，然被告於本院調查程序中既自
          承於系爭房地遭查封期間，伊係居住在系爭房地附近約一百公尺處一節（
          見本院八十九年八月十六日訊問筆錄），則於如此相近之距離內，被告竟
          不知系爭房地於八十四年十二月二十八日，業經本院人員會同債權人執行
          查封，已非無疑。況參以被告於偵查中自承：銀行未對伊催繳，但有對借
          款人催繳，借款人有告訴伊，伊說那伊趕快把房子賣掉，因當時伊自己缺
          錢等語（見偵查卷第七二頁），及於警訊中陳稱：賣房子之前，伊問過遠
          東銀行，如果繳息正常，就可以撤銷，所以伊才賣那房子；伊先將庚○○
          交付的錢拿去處理另外債務等語（見偵查卷第四頁），顯見被告於與告訴
          人訂立買賣契約時，即明知系爭房地已被查封一情，且其具有為自己不法
          所有之意圖甚明，是被告上開所辯要難憑信。
    （四）再證人戊○○（其因本件系爭房地買賣所涉共犯詐欺罪嫌部分，業經檢察
          官為不起訴處分在案）即力霸房屋公司延平店之店長於本院調查程序中證
          稱：本件經伊向承辦人己○○查詢結果得知，委託當時是屋主拿謄本給己○○看而已，沒有去調謄本，之前伊公司並沒有如此處理之經驗，因本件
          屋主是中壢建商，且之前有和房屋仲介合作的情形，所以承辦人認為被告
          所提出的資料是正確的等語（見本院八十九年九月十三日訊問筆錄），並
          核與證人己○○即原力霸房屋公司延平店之業務員於本院調查程序中結證
          稱：系爭房地之委託出售契約是伊去招攬，於八十四年底時，伊騎機車去
          掃街，看到房子上有自售二個字，伊即依上面的電話與吳太太聯絡，而伊
          與吳先生談妥後，雙方於八十五年一月四日簽訂委託契約，一般受託案件
          ，會請委託人提供委託房地之產權狀，而由伊公司去申請謄本，以核對是
          否相符，及是否為有瑕疵的不動產，但本件特殊，因委託人即被告是建商
          ，行頭很好（開很好的車、住很好的房子），所以他提供的整套資料，包
          括謄本，伊就收下使用不疑有他，沒有再另外申請謄本等語相符（見本院
          八十九年十月二十五日訊問筆錄），而佐以證人劉淑菁即辦理系爭房地過
          戶手續之代書於本院調查程序中亦證稱：伊辦理系爭房地過戶之文件是陳
          國忠交給伊，其中包括謄本、權狀影本、地籍圖、平面圖等語（見本院八
          十九年九月二十九日訊問筆錄），堪認證人戊○○等上開證述應為可採，
          據此，被告確有故意隱瞞系爭房地遭查封，而使告訴人陷於錯誤一情，至
          堪認定，否則要無提供系爭房地謄本予證人己○○之必要。
    （五）綜上，被告空言否認詐欺犯行，顯係事後卸責之詞，不足為採，此外復有
          不動產買賣合約書、系爭房地之登記簿謄本、委託銷售契約書附卷可稽（
          附於偵查卷第一五頁至三二頁、五四頁）。本件事證明確，被告右揭犯行
          洵堪認定，應依法論科。
二、核被告甲○○所為，係犯刑法第三百三十九條第一項之詐欺取財罪。又告訴人庚○○雖陸續二次分別交付上開款項，然均係因被告所為之一詐欺行為而依約給付
    ，是被告所為仍應論以單純一罪，併此敘明。爰審酌被告為圖己利，隱瞞系爭房
    地被查封之事實，而與告訴人訂立買賣契約，所為非是，且事後極力飾詞否認犯
    行，犯後態度難謂良好，及迄今未與告訴人達成民事和解，賠償告訴人損失等一
    切情狀，量處如主文所示之刑，以資懲儆。
據上論斷，應依刑事訴訟法第二百九十九條第一項前段，刑法第三百三十九條第一項
，罰金罰鍰提高標準條例第一條前段，判決如主文。
本案經檢察官黃錦秋到庭執行職務。
中      華      民      國      九十    年      三      月      八      日
                              臺灣桃園地方法院刑事第二庭
                                  法  官   王美玲


司法院資訊處製作；財團法人民間司法改革基金會備份。
